ACORDAO-COMPLETO-2340564

ACÓRDÃO 600/2019 ATA 2/2019 - SEGUNDA CÂMARA

VISTOS, relatados e discutidos estes autos em que se analisam atos de concessão de pensão militar deferidos pela Subdiretoria de Inativos e Pensionistas do Comando da Aeronáutica em favor dos beneficiários acima identificados. 
ACORDAM os Ministros do Tribunal de Contas da União, reunidos em Sessão da 2ª Câmara, ante as razões expostas pelo Relator, e com fulcro nos incisos III e IX do art. 71 da Constituição Federal e nos arts. 1º, inciso V, e 39, inciso II, da Lei n. 8.443/1992, c/c o art. 259, inciso II, do Regimento Interno/TCU em:
9.1 considerar legais as concessões de pensão militar em benefício das Sras. Maria Olinda da Silva Branco, Vera Lucia Curtinaz da Silva, Érica Huet de Oliveira Sampaio, Giselda Maria Pereira, Maria das Graças Bay, Ericka Patricia de Oliveira e Silva, Maria da Conceição Alves Mendes, Aine Manetti Benatti, Ana Maria Mendes Argollo, Julia Maria do Perpétuo Socorro Mendes Argolo, Vanda Maria Mendes Argolo, Yolanda Maria Argollo Coldebella, Norma Lombardi de Melo, Cristina Maria Noronha Freire, Marina Celia Noronha, Regina Elisabete Noronha La Candia e do Sr. João Lucas de Araújo Pereira, conferindo registro aos correspondentes atos;
9.2 considerar ilegais as concessões de pensão militar em favor das Sras. Ana Maria Rodrigues Blanco e Debrantina Carvalho Valle, negando registro aos atos;
9.3 dispensar o ressarcimento das quantias indevidamente recebidas de boa-fé pelas interessadas indicadas no subitem precedente, consoante o disposto no Enunciado 106 da Súmula da Jurisprudência do TCU;
9.4 determinar à Subdiretoria de Inativos e Pensionistas do Comando da Aeronáutica que:
9.4.1 no prazo de 15 (quinze) dias, a contar da ciência desta Deliberação, abstenha-se de realizar pagamentos decorrentes dos atos impugnados (subitem 9.2 acima) , sujeitando-se a autoridade administrativa omissa à responsabilidade solidária, nos termos do art. 262, caput, do Regimento Interno/TCU;
9.4.2 dê ciência, no prazo de 15 (quinze) dias, a contar do recebimento da notificação deste Acórdão, do inteiro teor desta Deliberação às Sras. Ana Maria Rodrigues Blanco e Debrantina Carvalho Valle, notadamente no que diz respeito ao direito de opção pelos benefícios legalmente acumuláveis, encaminhando a este Tribunal, no prazo de 30 (trinta) dias, comprovante das referidas ciências;
9.4.3. alerte as aludidas interessadas de que o efeito suspensivo proveniente da interposição de possíveis recursos perante o TCU não as exime da devolução dos valores percebidos indevidamente após as respectivas notificações, caso os recursos não sejam providos;
9.5. esclarecer à Subdiretoria de Inativos e Pensionistas do Comando da Aeronáutica que, caso as interessadas optem pela pensão militar, poderão ser emitidos novos atos de concessão, submetendo-os a este Tribunal, nos termos da IN/TCU 78/2018, que revogou a IN/TCU 55/2007;
9.6 determinar à Sefip que monitore o cumprimento da medida indicada no subitem 9.4.1 supra, representando a este Tribunal, caso necessário.

Atos de concessão de pensão militar deferidos pela Subdiretoria de Inativos e Pensionistas do Comando da Aeronáutica em favor dos beneficiários acima identificados.

Segunda Câmara

Subdiretoria de Inativos e Pensionistas do Comando da Aeronáutica.

3. Interessados: Maria Olinda da Silva Branco (XXX.988.400-XX), Vera Lucia Curtinaz da Silva (XXX.610.460-XX), Érica Huet de Oliveira Sampaio (XXX.925.931-XX), Giselda Maria Pereira (XXX.784.804-XX), João Lucas de Araújo Pereira (XXX.237.874-XX), Maria das Graças Bay (XXX.566.044-XX), Ana Maria Rodrigues Blanco (XXX.241.188-XX), Debrantina Carvalho Valle (XXX.786.297-XX), Ericka Patricia de Oliveira e Silva (XXX.382.574-XX), Maria da Conceição Alves Mendes (XXX.612.044-XX), Aine Manetti Benatti (XXX.540.448-XX), Ana Maria Mendes Argollo (XXX.535.542-XX), Julia Maria do Perpétuo Socorro Mendes Argolo (XXX.555.802-XX), Vanda Maria Mendes Argolo (XXX.555.992-XX), Yolanda Maria Argollo Coldebella (XXX.833.722-XX), Norma Lombardi de Melo (XXX.075.888-XX), Cristina Maria Noronha Freire (XXX.186.329-XX), Marina Celia Noronha (XXX.673.668-XX), Regina Elisabete Noronha La Candia (XXX.472.378-XX)

13.1. Ministros presentes: Ana Arraes (Presidente), Augusto Nardes e Raimundo Carreiro.
13.2. Ministros-Substitutos presentes: Marcos Bemquerer Costa (Relator) e André Luís de Carvalho.

ACORDAO-COMPLETO-2349509

Acórdão de Relação 2670/2019 - Segunda Câmara

Acórdão de Relação

MARCOS BEMQUERER

Trata-se de atos de pensão militar deferidos pela Subdiretoria de Inativos e Pensionistas do Comando da Aeronáutica, em benefício das Sras. Maria Olinda da Silva Branco, Vera Lucia Curtinaz da Silva, Érica Huet de Oliveira Sampaio, Giselda Maria Pereira, Maria das Graças Bay, Ana Maria Rodrigues Blanco, Debrantina Carvalho Valle, Ericka Patricia de Oliveira e Silva, Maria da Conceição Alves Mendes, Aine Manetti Benatti, Ana Maria Mendes Argollo, Julia Maria do Perpétuo Socorro Mendes Argolo, Vanda Maria Mendes Argolo, Yolanda Maria Argollo Coldebella, Norma Lombardi de Melo, Cristina Maria Noronha Freire, Marina Celia Noronha, Regina Elisabete Noronha La Candia e do Sr. João Lucas de Araújo Pereira.
2.	A Secretaria de Fiscalização de Pessoal - Sefip, após consignar a validação das informações cadastradas no Sistema de Apreciação e Registro de Atos de Admissão e Concessões - Sisac pela crítica automatizada e o parecer pela legalidade emitido pelo órgão de controle interno, concluiu não haver qualquer irregularidade nas pensões objeto destes autos (Peças 12/13) .
3.	 Em razão da análise empreendida, a Sefip propõe ao Tribunal considerar legais as concessões de pensão militar e determinar registro aos correspondentes atos, com fundamento nos arts. 71, inciso III, da Constituição Federal, 1º, inciso V, e 39, incisos I e II, da Lei 8.443/1992 e 260 do RI/TCU. 
4.	O Ministério Público junto ao TCU, representado pelo Procurador Júlio Marcelo de Oliveira, antagoniza-se à unidade especializada acerca do ato inserto às Peças 4 e 5, cujas beneficiárias são, respectivamente, as Sras. Ana Maria Rodrigues Blanco e Debrantina Carvalho Valle.
5.  	Reproduzo excerto do parecer do Parquet no qual constam os fundamentos que sustentam o seu entendimento (Peça 14) :
"O ato de pensão militar instituída por Cid Branco, falecido em 12.9.2013, tem como beneficiária Ana Maria Rodrigues Blanco, na qualidade de viúva (peça 4) .
Consultas aos sistemas de informações do Tribunal de Contas da União e do Instituto Nacional do Seguro Social - INSS revelam que a interessada recebe os seguintes benefícios:
- Pensão Militar da Aeronáutica, na qualidade de cônjuge, instituída por Cid Blanco, CPF XXX.282.298-XX, sem informação da data de início;
- Pensão por morte previdenciária, deferida pelo INSS, Benefício 1668550790, com início a partir de 12.9.2013;
- Aposentadoria por idade, concedida pelo INSS, Benefício 1315100727, com vigência a partir de 7.10.2003.
Quanto ao ato da pensão instituída por Eduardo Valle Netto, falecido em 24.1.2009, em favor de Debrantina Carvalho Valle, na condição de viúva (peça 5) , observa-se que a pensionista acumula os benefícios a seguir descritos:
- Pensão Militar da Aeronáutica, na qualidade de viúva, instituída por Eduardo Valle Netto, falecido em 24.1.2009;
- Pensão por morte previdenciária, deferida pelo INSS, Benefício 1486841543, com início a partir de 24.1.2009;
- Aposentadoria por idade, concedida pelo INSS, Benefício 0789487497, com vigência a partir de 18.3.1986.
De acordo com o art. 29 da Lei 3.765/1960, em sua redação original, norma que dispõe sobre a concessão de pensões militares:
'Art. 29. É permitida a acumulação:
a)  de duas pensões militares;
b)  de uma pensão militar com proventos de disponibilidade, reforma, vencimentos, aposentadoria ou pensão proveniente de um único cargo civil.'
Com a edição da MP 2.215-10/2001, este artigo passou a dispor o seguinte:
'Art. 29. É permitida a acumulação:
I - de uma pensão militar com proventos de disponibilidade, reforma, vencimentos ou aposentadoria;
II - de uma pensão militar com a de outro regime, observado o disposto no art. 37, inciso XI, da Constituição Federal.'
Tendo em vista que o referido dispositivo legal em nenhum momento permitiu a acumulação de mais de dois benefícios, as pensões militares em apreço devem ser consideradas ilegais, negando-se consequentemente os respectivos registros.
No âmbito desta Corte de Contas, a jurisprudência é pacífica no sentido de considerar tal acumulação indevida, conforme se observa das seguintes deliberações:
Acórdão 8721/2017-TCU-Segunda Câmara
'PENSÃO MILITAR. ACUMULAÇÃO ILEGAL DE BENEFÍCIOS. DESCUMPRIMENTO DAS REGRAS DO ART. 29 DA LEI 3.765/1960. ILEGALIDADE DE UM ATO E NEGATIVA DE REGISTRO. LEGALIDADE DOS DEMAIS ATOS, COM DETERMINAÇÃO PARA OS REGISTROS CORRESPONDENTES.
 (...) 
2. O benefício previdenciário do INSS é considerado para fins do disposto no mencionado art. 29 da Lei 3.765/1960, haja vista que, em se tratando de pensão civil, quer seja previdenciária quer estatutária, a acumulação de benefícios recebidos dos cofres públicos deve ser entendida de maneira restritiva.'
Acórdão 10142/2017-TCU-Segunda Câmara
'PESSOAL. PENSÃO MILITAR. PERCEPÇÃO SIMULTÂNEA DE MAIS DE DOIS BENEFÍCIOS. ACUMULAÇÃO ILEGAL. DESCUMPRIMENTO DAS REGRAS DO ART. 29 DA LEI 3.765/1960. ILEGALIDADE DE UM ATO E NEGATIVA DE REGISTRO. LEGALIDADE DAS OUTRAS CONCESSÕES, COM DETERMINAÇÃO PARA OS REGISTROS CORRESPONDENTES.'
Acórdão 3653/2011-TCU-Segunda Câmara
'PESSOAL. PENSÃO MILITAR. LEI Nº 3.765/1960. REVERSÃO EM FAVOR DAS FILHAS DO INSTITUIDOR. ACUMULAÇÃO DE TRÊS BENEFÍCIOS POR UMA INTERESSADA. ILEGALIDADE. DETERMINAÇÕES.'
Os atos das pensões em análise ingressaram neste Tribunal em 2015, de modo que podem ser apreciados sem a necessidade de prévia oitiva das interessadas, nos termos do Acórdão 587/2011-TCU-Plenário.
Ante o exposto, manifesta-se o Ministério Público de Contas pela ilegalidade das pensões militares instituídas por Cid Branco e por Eduardo Valle Netto e aquiesce à proposta oferecida nos autos pela Sefip, quanto aos demais atos em exame."
  	É o Relatório.

não há.

Procurador Júlio Marcelo de Oliveira.

PENSÃO MILITAR. ACUMULAÇÃO ILEGAL DE TRÊS BENEFÍCIOS PREVIDENCIÁRIOS. DESCUMPRIMENTO DAS REGRAS DO ART. 29 DA LEI 3.765/1960. ILEGALIDADE DE UMA CONCESSÃO, COM RECUSA DE REGISTRO AO ATO. LEGALIDADE DOS DEMAIS ATOS, COM DETERMINAÇÃO PARA OS REGISTROS CORRESPONDENTES. 1. Nos termos do art. 29 da Lei 3.765/1960, com a redação dada pela Medida Provisória 2.215-10, de 31/08/2001, é permitida a acumulação de uma pensão militar com os proventos de disponibilidade, reforma, vencimento ou aposentadoria; e uma pensão militar com a de outro regime. 2. O benefício previdenciário do INSS é considerado para fins do disposto no mencionado art. 29 da Lei 3.765/1960, haja vista que, em se tratando de pensão civil, quer seja previdenciária quer estatutária, a acumulação de benefícios recebidos dos cofres públicos deve ser entendida de maneira restritiva.

PENSÃO MILITAR (PMIL)

Secretaria de Fiscalização de Pessoal - Sefip.

Em apreciação atos de pensão militar deferidos pela Subdiretoria de Inativos e Pensionistas do Comando da Aeronáutica, em benefício das Sras. Maria Olinda da Silva Branco, Vera Lucia Curtinaz da Silva, Érica Huet de Oliveira Sampaio, Giselda Maria Pereira, Maria das Graças Bay, Ana Maria Rodrigues Blanco, Debrantina Carvalho Valle, Ericka Patricia de Oliveira e Silva, Maria da Conceição Alves Mendes, Aine Manetti Benatti, Ana Maria Mendes Argollo, Julia Maria do Perpétuo Socorro Mendes Argolo, Vanda Maria Mendes Argolo, Yolanda Maria Argollo Coldebella, Norma Lombardi de Melo, Cristina Maria Noronha Freire, Marina Celia Noronha, Regina Elisabete Noronha La Candia e do Sr. João Lucas de Araújo Pereira.
2.	Os pareceres exarados nos autos pela Secretaria de Fiscalização de Pessoal - Sefip (Peças 12/13) e pelo MP/TCU (Peça 14) são parcialmente divergentes. Enquanto a Sefip propõe a legalidade de todas as concessões pensionais, o Ministério Público de Contas oferece opinio juris diversa para os atos insertos às Peças 4 e 5, por vislumbrar ilegalidade na acumulação de outros benefícios previdenciários com a concessão de pensão militar em favor das Sras. Ana Maria Rodrigues Blanco e Debrantina Carvalho Valle, viúvas, respectivamente, dos Srs. Cid Branco e Eduardo Valle Netto.
3.	Como visto no Relatório precedente, da consulta efetuada pelo Parquet em sistemas de dados disponibilizados ao TCU sobressai a informação de que cada uma das referidas interessadas percebe outros dois benefícios previdenciários pagos pelo Instituto Nacional do Seguro Social - INSS: aposentadoria por idade e pensão previdenciária por morte.
4.	Diante desse contexto, nota-se que as interessadas, além da pensão militar em apreço, são contempladas com dois benefícios previdenciários do INSS. 
5.	Essa situação não encontra guarida na Lei 3.765/1960, que dispõe sobre as pensões militares, verbis:
"Art. 29. É permitida a acumulação: (Redação dada pela Medida provisória nº 2.215-10, de 31.8.2001) 
I - de uma pensão militar com proventos de disponibilidade, reforma, vencimentos ou aposentadoria; (Redação dada pela Medida provisória nº 2.215-10, de 31.8.2001) 
II - de uma pensão militar com a de outro regime, observado o disposto no art. 37, inciso XI, da Constituição Federal. (Redação dada pela Medida provisória nº 2.215-10, de 31.8.2001) "
6.	Nos termos da norma legal de regência, somente é permitido à pensionista acumular dois benefícios, e não três, como ocorre com as interessadas precitadas.
7.	Esta Casa de Contas, mediante o Acórdão 3653/2011-TCU-Segunda Câmara (rel. min. subst. André de Carvalho) , assentou que o benefício do Regime Geral da Previdência Social deve ser considerado para fins do disposto no art. 29 da Lei 3.765/1960. Com vistas a melhor compreensão da matéria, transcrevo parte do Voto condutor do julgado:
"5. Ocorre que, no que diz respeito à pensão militar, a redação original do art. 29 da Lei n. 3.765, de 4/5/1960, prevê a acumulação de duas pensões militares ou de uma pensão militar com proventos de disponibilidade, reforma, vencimentos, aposentadoria ou pensão proveniente de um único cargo civil.
6. E, com base em precedentes dos Tribunais Regionais Federais, verifica-se que o benefício previdenciário do INSS é considerado para fins do disposto no mencionado art. 29 da Lei n. 3.765, de 1960, haja vista que, em se tratando de pensão civil, quer seja previdenciária, quer estatutária, a acumulação de benefícios recebidos dos cofres públicos deve ser entendida de maneira restritiva (v. Apelação Cível nº 2005.33.000084718 - TRF 1ª Região e Apelação em Mandado de Segurança 70012 - TRF 2ª Região, fl. 23) .
7. Assim sendo, a acumulação de 3 (três) benefícios pela Sra. (...) não merece prosperar, razão pela qual o ato de fls. 2/5 deve ser considerado ilegal, consoante proposto pela Sefip."
8.	Nessa mesma exegese, cito, entre outros, os Acórdão 8721/2017-TCU-Segunda Câmara, de minha relatoria, e 4.847/2017 - 2ª Câmara, de relatoria do Ministro Substituto André de Carvalho. 
9.	O magistério jurisprudencial do Superior Tribunal de Justiça dessa linha não destoa, consoante a ementa do REsp 1434168/RS:
	"ADMINISTRATIVO E PREVIDENCIÁRIO. FILHA DE MILITAR. ACUMULAÇÃO DE PENSÃO MILITAR COM APOSENTADORIA POR TEMPO DE CONTRIBUIÇÃO AO INSS E PENSÃO POR MORTE DE EX-CÔNJUGE. IMPOSSIBILIDADE. NECESSIDADE DE OPÇÃO POR UM DOS BENEFÍCIOS PREVIDENCIÁRIOS PARA PERCEPÇÃO DA PENSÃO MILITAR. EXEGESE DO ART. 29 DA LEI N. 3.765/1960, COM REDAÇÃO VIGENTE NA DATA DO ÓBITO DO MILITAR.
	1. No caso, a recorrente percebe dois benefícios previdenciários (aposentadoria por tempo de contribuição e pensão por morte do ex-cônjuge) , questionando o ato da administração do Comando da Aeronáutica que lhe exigiu a entrega do comprovante de opção por um dos benefícios previdenciários para deferimento do pedido da reversão da pensão militar por morte de seu genitor (ocorrida em 28/7/1976) , antes percebida por sua falecida genitora.
	2. 'Art. 29 - É permitida a acumulação: a) de duas pensões militares; b) de uma pensão militar com proventos de disponibilidade, reforma, vencimentos, aposentadoria ou pensão proveniente de um único cargo civil' (Lei n. 3.765/1960, com redação vigente na data do óbito do militar) .
	3. A acumulação de benefícios percebidos dos cofres públicos deve ser interpretada restritivamente, sob pena de ofensa ao princípio da legalidade. Deve, pois, a recorrente renunciar a um dos benefícios previdenciários se quiser perceber a pensão militar.
	Recurso especial improvido. (REsp 1434168/RS; Ministro HUMBERTO MARTINS; 2ª turma; DJe 24/09/2015) ."
10.	Como se nota, prevalece a interpretação de que o benefício previdenciário do INSS é considerado para efeito da apuração a que se refere o art. 29 da Lei 3.765/1960, uma vez que, em se tratando de pensão civil, previdenciária ou estatutária, a acumulação de benefícios recebidos de cofres públicos deve ser entendida de maneira restritiva. Logo, a acumulação de 3 (três) benefícios pelas Sras. Ana Maria Rodrigues Blanco e Debrantina Carvalho Valle deve ser objeto de glosa por parte desta Corte.
11.	Nota-se que os atos de Peças 4 e 5 vieram ao descortino do Tribunal em 24/9/2015 e 2/3/2015, cenário que dispensa a oitiva prévia das interessadas, podendo ser julgadas ilegais as concessões de pensão em foco, com negativa de registro aos atos, ante a acumulação indevida de três benefícios previdenciários.
12.	Nesse sentido, deve ser determinado à Subdiretoria de Inativos e Pensionistas do Comando da Aeronáutica que se abstenha de realizar pagamentos decorrentes dos atos em favor das Sras. Ana Maria Rodrigues Blanco e Debrantina Carvalho Valle e que dê ciência às interessadas de que poderão optar, a qualquer tempo, pelo recebimento dos proventos relativos à pensão militar, contanto que comprovem o enquadramento da suas situações fáticas às disposições do art. 29 da Lei 3.765/1960, escolhendo apenas os benefícios acumuláveis legalmente.
13.	As demais pensões examinadas neste processo, a respeito das quais não há dissenso nos autos, devem ser julgadas legais, conferindo-se registro aos correspondentes atos. 
	Ante o exposto, manifesto-me por que seja adotada a deliberação que ora submeto a este Colegiado.
TCU, Sala das Sessões, em 5 de fevereiro de 2019.
MARCOS BEMQUERER COSTA 
Relator